【裁判字號】    94,訴,858
【裁判日期】    950328
【裁判案由】    返還房屋等
【裁判全文】
臺灣板橋地方法院民事判決               94年度訴字第858號
原      告  甲○○原名王彩雪.
訴訟代理人  王令冠律師
            金學坪律師
被      告  乙○○
上列當事人間請求返還房屋等事件，經本院於民國95年3 月14日
言詞辯論終結，判決如下：
    主      文
被告應將坐落於門牌號碼臺北縣中和市○○路○段一三四巷十二
弄二號之房屋遷出，將上開房屋返還原告。
被告應給付原告新臺幣壹拾玖萬貳仟元，及自民國九十四年六月
二十六日起至遷讓交還第一項所示房屋之日止，按月給付原告新
臺幣壹萬伍仟元。
原告其餘之訴駁回。
訴訟費用由被告負擔。
本判決第一項於原告以新臺幣貳拾萬元供擔保後，得假執行。
本判決第二項於原告以新臺幣陸萬伍仟元供擔保後，得假執行。
原告其餘假執行之聲請駁回。
    事實及理由
一、程序方面：
    本件被告未於言詞辯論期日到場，核無民事訴訟法第386 條
    各款所列情形，爰依原告聲請，由其一造辯論而為判決。
二、原告等主張：
（一）查被告於民國90年6 月26日向原告承租坐落於門牌號碼臺
      北縣中和市○○路○ 段134 巷12弄2 號房屋（下稱系爭房
      屋），租期1 年，自90年7 月1 日起至91年6 月30日止，
      租金係每月新臺幣（下同）10,000元。嗣租期屆至後，被
      告仍繼續使用系爭房屋，是系爭租賃契約依法即為不定期
      限租賃契約，惟被告自91年8 月起租金即未依時繳付，迄
      今已積欠租金達192,000 元，因被告遲延給付租金之總額
      ，扣除押租保證金已逾2 個月以上，故原告依土地法第10
      0 條第3 款、民法第440 條第1 項等規定，已於94年5 月
      12日訂7 日之期限，發函催告被告支付所積欠全部租金，
      並通知被告仍不支付租金將終止系爭租賃契約，詎被告仍
      置若罔聞，故原告於本訴狀繕本送達被告之日，依法終止
      兩造間系爭租賃契約。
（二）次查，系爭租賃契約書第6 條約定略以：「乙方（即被告
      ，下同）於租期屆滿時，．．．如不即時遷讓交還房屋，
      甲方（即原告，下同）每月得向乙方請求按照租金5 倍之
      違約金至遷讓完了之日止，乙方及連帶保證人丙方，決無
      異議」等語，故原告於被告遷讓交還系爭房屋前，每月得
      向被告請求按照租金5 倍計算之違約金50,000元。綜上，
      兩造間系爭租賃關係，已於本件起訴狀繕本送達於被告之
      日終止，故原告請求被告支付遲延租金、返還租賃房屋暨
      被告於遷讓交還房屋前之違約金，洵屬有據。
（三）是原告聲明：
  １、被告應自系爭房屋遷出並返還於原告。
  ２、被告應給付原告192,000 元，及自起訴狀繕本送達翌日起
      至遷讓返還房屋之日止，按月給付原告50,000元。
  ３、上開聲明，原告均願供擔保，請准宣告假執行。
三、被告方面：
    被告未於言詞辯論期日到場，亦未提出準備書狀作何聲明或
    陳述。
四、原告主張之上開事實，業據提出房屋租賃契約書、律師函暨
    回執各1 件為證，被告對於原告主張上開事實，已於相當時
    期，受合法通知，而於言詞辯論期日不到場，亦未提出準備
    書狀爭執，依民事訴訟法第280 條第3 項準用同法第1 項規
    定，應視同自認原告之主張，是經本院調查之結果，原告之
    主張與事實及證據並無相違，自堪信為真實。
五、按「約定之違約金額過高者，法院得減至相當之數額。」，
    民法第252 條定有明文，上開規定之目的，無非以「謹按違
    約金之數額，雖許當事人自由約定，然使此約定之違約金額
    ，竟至超過其損害額，有顯失公平之情形時，債務人尚受此
    約定之拘束否，各國法例不一。本法則規定對於違約金額過
    高者，得由法院減至相當額數，以救濟之。蓋以保護債務人
    之利益，而期得公平之結果也。」（該條立法理由參照）。
    而依上開規定，約定之違約金苟有過高情事，法院即得依此
    規定核減至相當之數額，並無應待至債權人請求給付後始得
    核減之限制。此項核減，法院得以職權為之，亦得由債務人
    訴請法院核減（最高法院79年臺上第1612號判例意旨參照）
    。且依「約定之違約金過高者，法院得減至相當之數額，民
    法第252 條定有明文。至於是否相當，即須依一般客觀事實
    ，社會經濟狀況及當事人所受損害情形，以為斟酌之標準。
    且約定之違約金過高者，除出於債務人之自由意思，已任意
    給付，可認為債務人自願依約履行，不容其請求返還外，法
    院仍得依前開規定，核減至相當之數額。」（最高法院79年
    臺上第1915號判例意旨參照）。經查，被告於90年6 月26日
    向原告承租系爭房屋，租期1 年，自90年7 月1 日起至91年
    6 月30日止，租金係每月10,000元，嗣租期屆至後，被告仍
    繼續使用系爭房屋，是系爭租賃契約依法即為不定期限租賃
    契約，惟被告自91年8 月起租金即未依時繳付，迄今已積欠
    租金達192,000 元，因被告遲延給付租金之總額，扣除押租
    保證金已逾2 個月以上，故原告依土地法第100 條第3 款、
    民法第440 條第1 項等規定，已於94年5 月12日發函並定7
    日期限催告被告支付所積欠全部租金，並通知被告仍不支付
    租金將終止上開房屋租賃契約，詎被告仍置若罔聞，故原告
    於本訴狀繕本送達被告之日，依法終止兩造間之系爭房屋租
    賃契約等情事，業據原告提出房屋租賃契約書、律師函暨回
    執各1 件為證，是兩造系爭租約業經原告合法終止，是原告
    請求被告自系爭房屋遷讓並返還原告，並請求積欠租金192,
    000 元部分，洵屬有據，自應准許；至於原告另依系爭租約
    第6 條：「乙方．．．如不即時遷讓交還房屋時，甲方每月
    得向乙方請求按照租金5 倍之違約金至遷讓完了之日止．．
    ．」之約定，請求被告給付自終止租約之日起至遷讓交還系
    爭房屋之日止，按月給付租金5 倍即50,000元之違約金等情
    ，惟經本院至現場進行勘驗，發現：「一、系爭房屋係坐落
    於臺北縣中和市○○路○ 段134 巷12弄2 號之建物，因無法
    入內，而由門外觀之，其為2 層樓之建物。二、2 樓陽台置
    有架桿曬晾衣物，門口上電錶正在運作中，且門上春聯尚新
    ，信箱並未塞滿郵件或宣傳廣告用紙，由上情可判斷，系爭
    房屋應尚有人使用，又因門上或建物未有看板、招牌，似未
    從事商業使用之途。三、系爭房屋坐落於興南路1 段134 巷
    及該巷12弄之內，該巷及該弄房屋均係作為住宅使用，且均
    不甚廣闊，均僅能通行1 輛小客車之寬度，無法會車。」等
    情，有勘驗筆錄附卷可稽（見本院卷第66至67頁），是本院
    酌系爭房屋目前尚有人使用，並未從事商業用途，及系爭房
    屋係處於狹小巷弄中．．．等客觀事實，簽約時與今日之社
    會經濟狀況，原告所受損害應係無法自己使用系爭房屋或另
    出租他人收取租金等情，揆諸首揭說明，本院認兩造此部分
    違約金之約定容屬過高，應減至依每月租金1.5 倍即15,000
    元計算之違約金，始能認係相當之數額，是原告逾此部分違
    約金之請求，則非可採。
六、從而，原告提起本件訴訟，請求被告應自系爭房屋遷出並返
    還原告，並應給付租欠租金192,000 元，及自租約終止之翌
    日即94年6 月26日起至遷讓系爭房屋之日止，按月給付違約
    金15,000元之範圍內，為有理由，應予准許；逾此部分之請
    求則乏依據，自應予以駁回。
七、原告陳明願供擔保，聲請宣告假執行，經核其勝訴部份，合
    於法律規定，爰酌定相當之擔保金額宣告之；其餘假執行之
    聲請，因該部份訴之駁回而失所依據，應予駁回。
八、訴訟費用負擔之依據：民事訴訟法第79條。
中    華    民    國    95    年    3     月    28    日
                  民事第二庭法  官  鍾啟煌
以上正本係照原本作成
如對本判決上訴，須於判決送達後20日內，向本院提出上訴狀，
上訴臺灣高等法院（應按他造人數提出繕本）。
中    華    民    國    95    年    3     月    28    日
                            書記官  李威賜


司法院資訊處製作；財團法人民間司法改革基金會備份。
